臺灣高等法院刑事判決
109年度上訴字第957號
    上  訴  人
    即  被  告  劉錦銘  


                劉彩萍  


    上二人共同
    選任辯護人  溫藝玲律師
上列上訴人等因偽造文書等案件，不服臺灣新竹地方法院108年
度訴字第260號，中華民國109年1月10日第一審判決（起訴案號
：臺灣新竹地方檢察署107年度偵續字第17號、108年度偵字第15
63號），提起上訴，本院判決如下：
    主  文
上訴駁回。
    事  實
一、庚○○與己○○2人為兄弟，庚○○、丙○○2人為父女。庚○○、己○○
    2人均為門牌號碼新竹縣○○鎮○○里00鄰○○路000號之未辦理保
    存登記房屋（下稱系爭房屋）之納稅義務人，權利範圍各2
    分之1。於民國105年3月27日庚○○與己○○兄弟2人為父親劉乾
    清不願意住安養中心，究應由何人照護父親等事宜，由庚○○
    通知己○○、甲○○○、戊○○及丁○○等人至甲○○○家裡協商；嗣約
    以負責照顧父親者，始能取得系爭房屋之全部權利，並達成
    由己○○照護父親劉乾清，父親百年後，系爭房屋才可變更己○○所有，庚○○與己○○2人當場簽署契約書，甲○○○、戊○○及丁○○等3人為見證人在契約書上署名；惟庚○○於隔日（28日）
    就後悔，竟單獨及與丙○○共同為下列行為：
  ㈠庚○○明知並未獲得己○○同意、授權辦理系爭房屋權利範圍2分
    之1移轉登記予庚○○，竟基於行使偽造私文書、使公務員登
    載不實之犯意，於105年3月29日，持前於103年間，因受己○○委託辦理土地分割事宜，而取得之己○○之印鑑證明書、印
    章，前往新竹縣新埔鎮公所，接續在如附表一編號1、2「偽
    造之私文書」欄所示之文書上，盜用己○○之印章，虛構己○○
    同意將系爭房屋權利範圍2分之1贈與庚○○，而偽造上開私文
    書，將己○○就系爭房屋原權利範圍2分之1移轉至庚○○名下，
    並將上開偽造之私文書交給新竹縣新埔鎮公所承辦人員行使
    之，使不知情之承辦人員形式審查後，誤信係己○○本人，以
    贈與為原因，欲將系爭房屋所有權移轉予庚○○，而為契稅之
    申報，將上開不實事項登載於其所執掌之公文書上，足以生
    損害於己○○及新竹縣新埔鎮公所對於契稅評定及後續房屋稅
    納稅義務人異動之正確性。
  ㈡庚○○接續上開犯意，而丙○○亦明知其等並未取得己○○同意、
    授權，竟於105年4月8日，共同基於行使偽造私文書、使公
    務員登載不實之犯意聯絡，由庚○○盜用己○○印章，丙○○接續
    偽造如附表一編號3、4「偽造之私文書」欄所示之文書，復
    由丙○○將上開偽造之私文書交給財政部北區國稅局竹北分局
    承辦人員行使之，使不知情之承辦人員形式審查後，誤信係
    己○○本人，以贈與為原因，欲辦理系爭房屋所有權移轉登記
    予庚○○，將上開不實事項登載於其所執掌之公文書上，足以
    生損害於己○○及財政部北區國稅局竹北分局管理贈與稅之正
    確性。
二、案經己○○訴由臺灣新竹地方檢察署檢察官偵查起訴。
    理  由
壹、程序部分本院援引之下列證據資料（包含供述證據、文書證
    據等），並無證據證明係公務員違背法定程序所取得；又經
    本院審認結果，尚無顯有不可信之情況與不得作為證據之情
    形，本院審酌上開證據資料製作時之情況，且無違法不當及
    證明力明顯過低之瑕疵，且均經本院於審理期日提示予檢察
    官及被告辨識而為合法調查，自均有證據能力。
貳、實體部分：
一、認定被告罪事實所憑證據及理由：
  ㈠訊據被告庚○○、丙○○2人於上揭時、地，申報移轉系爭房屋權
    利的客觀事實均不爭執，僅爭執系爭房屋所有權的歸屬，併
    均矢口否認偽造文書之犯行；被告庚○○辯稱：當初代書漏辦
    房屋稅籍，才請大家一起回來商議，大家都認可簽名要把房
    子過戶給我，女兒也依規定辦理手續，豈料告訴人誣告本人
    違法等語；被告丙○○稱：105年4月29日她們把阿公帶回我們
    家，當時我說一樣都是兒子也都有分到阿公財產，為何一定
    要我父親養；我父親花四百多萬元整修房子，怎麼可能住不
    到一年就要寫契約贈與給己○○等語。辯護人為被告2人辯稱
    ：告訴人在103年4月間已將系爭房子事實上處分權讓與並交
    付被告庚○○，因此被告庚○○確實為所有權人；持告訴人之文
    件自行辦理稅籍變更，並未對告訴人造成任何損害；本件證
    人甲○○○、戊○○及丁○○等3人之證述不可採；在103 年4月間
    已跟代書講說要辦理稅籍變更，代書偵查中證稱沒辦理稅籍
    變更，這可能是代書與被告庚○○認知不一樣，才造成誤會，
    不能以代書片面證述認定被告庚○○跟告訴人之間在103年之
    間沒協議房子分配事情；己○○認為系爭房子沒所有權登記，
    且坐落於大水溝上面，所以他不要；當時簽契約書時被告庚○○已花四百多萬元整修這個房子，怎麼可能整修好然後把房
    子給告訴人，這與常情不符合；105年3 月27日沒協議父親
    安養問題，證人沒辦法說出協議的內容為何，顯見證人證述
    當日決議由告訴人照顧父親並取得系爭房屋所有權並非事實
    等語。
  ㈡被告庚○○、丙○○2人及其辯護人以前詞置辯，則本件所應審究
    者為：於105年3月29日及同年4月8日，被告庚○○有無取得系
    爭房屋全部權利？於105年3月29日及同年4月8日，己○○就系
    爭房屋2分之1權利有無讓予庚○○？分述如下：
  ⒈證人即告訴人己○○於本院證稱：父親安養院費用由父親的錢
    支付；父親說他不想死在安養院，但被告庚○○不讓他回家；
    105年3月27日被告庚○○約大家在大姐家簽契約，他說系爭房
    子不值錢，要養爸爸到死，又不是傻瓜等語，所以房子要給
    我；這契約書，一共簽5份，3個姐姐跟我及被告庚○○，我先
    簽名，然後證人簽名，被告庚○○最後一個簽名。327簽契約
    書後，庚○○在328就反悔說不算，打電話給大姐、二姐說不
    算，329就把房子過戶；父親在醫院，哥哥被起訴，我拿起
    訴書給父親，第二天父親就死了等語（本院卷㈤第39－51頁）
    。
  ⒉證人甲○○○於本院證稱：父親住長照已2年多，父親不要住長
    照，被告庚○○堅持不讓父親在家，我們3姐妹也沒辦法；安
    養院費用由父親自己的錢我每月去繳；那天被告庚○○召集大
    家到我家討論父親照顧問題；被告說他照顧父親10年了不養
    了，罵父親老畜生，看他身體沒那麼快死，系爭房子又不是
    帝寶不值錢他不要，要己○○回來養；己○○說好，但被告又說
    水電瓦斯都不給己○○用，要己○○自己想辦法；最後己○○說他
    來照顧，我們3姊妹對兩兄弟不放心，怕照顧2、3個月又放
    長照，所以加註父親百年之後；在103年3月27日簽協議書約
    定房子給照顧者就是己○○；該契約由己○○先簽，然後加註百
    年之後，去影印，最後庚○○連續簽5份。之後，庚○○說那一
    張不算，他經常這樣，他說房子不給己○○等語（本院卷㈤第5
    3－58頁）。
  ⒊證人戊○○於本院證稱：父親要求回家，庚○○找我們談父親安
    養問題；叫弟弟說房子讓給他，我們要求說誰拿房子誰照顧
    父親，然後他們兄弟協商。庚○○說房子才2百多萬元，又不
    是帝寶，父親身體還那麼好沒那麼快死，之後他說不要房子
    ；既然庚○○不願意照顧父親，那房子應給己○○，1個拿房，1
    個拿地互相牽制，可給父親一個保障；因庚○○說不要照顧，
    後來己○○有帶父親下去照顧。我們3姐妹為給父親一個保障
    ，加註父親百年後才可以處理；那天協調就是要給己○○，因
    他說要養父親，是己○○先簽名，後來我們3姐妹簽，庚○○最
    後簽，共簽5份等語（本院卷㈤第59－65頁）。
  ⒋證人丁○○於本院證稱：因父親不願意住長照，庚○○不給他回
    來，庚○○叫我們去大姐家協商照顧父親的事情；庚○○說不要
    照顧，房子只值二百萬元，又不是帝寶，要養爸爸到死，又
    不是傻瓜；己○○就說他照顧，105年3月27日結論是己○○照顧
    ，到第二天28日庚○○又後悔說昨天簽的那個不算；己○○要回
    家照顧父親，可是庚○○房子不給他進去，水電瓦斯不給他用
    ，要己○○自己想辦法。結論就是己○○載下去，可是爸爸住不
    習慣，要回來，庚○○說住不習慣回來，我也不收留他等語（
    本院卷㈤第66－73頁）。
  ⒌綜合上述證人己○○、甲○○○、戊○○及丁○○等人之證述內容可知
    ，因庚○○與己○○2人之父親劉乾清不願意住安養中心，究應
    由何人照護父親等事宜，由庚○○通知己○○、甲○○○、戊○○及
    丁○○等人於105年3月27日至甲○○○家裡協商並約以系爭房屋
    全部權利誰屬，取決於庚○○、己○○何人負責照顧父親；嗣達
    成由己○○照護父親劉乾清，父親百年後，系爭房屋歸己○○所
    有，庚○○與己○○2人當場簽署契約書，甲○○○、戊○○及丁○○等
    3人為見證人在契約書上署名，堪以認定。既然於105年3月2
    7日庚○○與己○○2 人才達成父親百年後，系爭房屋歸照護者
    己○○所有，衡情「權利移轉要有積極證據」，不論嗣後己○○
    是否履行照護父親義務，父親百年之後己○○是否拿到系爭房
    屋全部權利；惟於105年3月27日當時系爭房屋，己○○仍保有
    原本2分之1權利，應屬無疑；至於證人乙○○、辛○○2人於本
    院之證述，並無法證明庚○○在105年3月27日後取得系爭房屋
    全部之權利或己○○就系爭房屋2分之1權利有出讓予庚○○之意
    願。職是，於105年3月27日己○○就系爭房屋既有2分之1權利
    ，而被告庚○○、丙○○2人並未舉證在105年3 月27日後取得系
    爭房屋全部權利或己○○同意出讓系爭房屋2分之1權利予庚○○
    等事，被告2人即分別於105 年3月29日及同年4月8日向新竹
    縣新埔鎮公所、財政部北區國稅局竹北分局行使如附表所示
    之文書，被告2人涉犯行使偽造私文書罪及使公務員登載不
    實罪，堪以認定。至於辯護人於本院所辯：當時簽契約書時
    被告庚○○已花四百多萬元整修這個房子，怎麼可能整修好然
    後把房子給告訴人，這與常情不符合等語；然如前所述，庚○○原叫弟弟己○○將系爭房子出讓給他，因父親照養之事未決
    己○○未予同意，協商中被告庚○○復表示父親身體沒那麼快死
    ，要養爸爸到死，又不是傻瓜，系爭房子又不是帝寶不值錢
    他不要，房子給照顧者己○○，辯護人上開所辯，不僅與證人
    己○○、甲○○○、戊○○及丁○○等人之證述不符，且與被告庚○○
    與告訴人簽立之契約書、告訴人傳予被告庚○○之Line通訊記
    錄客觀所呈之旨相左，自無以被告庚○○自作主張造成即成修
    繕之事，反推前述約定純屬虛妄，故辯護人前揭辯詞，並無
    可採。
  ㈢次查，上開被告庚○○、丙○○2人行使偽造私文書罪及使公務員
    登載不實罪之犯罪事實，業據被告2人於原審審理時坦承在
    卷（原審卷一第291頁），核與證人即告訴人己○○（他字第1
    571卷第14-16、38-42頁、偵續字第17卷第85-89頁）、證人
    甲○○○、丁○○、戊○○、范德坤、陳永材分別於檢察官訊問時
    之證述情節，互核相符（偵字第2607卷一第12-13、81-88、
    97-99頁、偵續字第17卷第42-44、79-80頁、他字第1571卷
    第76-79頁）；此外，復有告訴人己○○Line紀錄、新竹縣政
    府稅捐稽徵局104年房屋稅繳款書暨105年10月14日函、被告
    與告訴人105年3月27日簽立之契約書、告訴人103年4月8日
    印鑑證明書、告訴人身分證影本、105年3月29日建築改良物
    所有權贈與移轉契約書及契稅申報書、105年4月8日贈與稅
    申報書及贈與稅案件申報委任書、告訴人105年5月10日存證
    信函、被告及告訴人103年5月12日共有土地所有權分割契約
    書等件（他字第1571卷第44-45、20、26、19、18、33、3-5
    、6-7、48-51頁、偵續字第17卷第33-34頁），在卷足資佐
    證。
  ㈣綜上所述，被告庚○○、丙○○2人翻異原審認罪之詞，及渠等辯
    護人上開辯解均無可採，本案事證明確，被告2人上開犯行
    洵堪認定，應予依法論科。
二、論罪科刑：
  ㈠刑法第214條規定固於108年12月25日修正公布，並自同年12
    月27日生效，但該次修正僅係將原另規定於刑法施行法第1
    條之1第2項規定於刑法本文明文化，犯罪構成要件及法定刑
    之實質內容均未變更，自不生新舊法比較之問題，應依一般
    法律適用原則，直接適用裁判時法，先予敘明。
  ㈡核被告庚○○就事實欄一、㈠㈡所為，被告丙○○就事實欄一、㈡所
    為，均係犯刑法第216條、第210條之行使偽造私文書罪、第
    214條之使公務員登載不實罪。
  ㈢被告庚○○、丙○○2人就事實欄一㈡所示之犯行，有犯意聯絡及
    行為分擔，均為共同正犯。
  ㈣被告庚○○、丙○○2人盜用己○○印章之偽造私文書部分行為，應
    與偽造私文書低度行為併吸收於行使之高度犯行，均不另論
    罪。
  ㈤被告庚○○先後單獨或共同行使如附表一編號1至4、被告丙○○
    先後行使如附表一編號3、4所示之偽造私文書，及使公務員
    登載不實之行為，時間固有不同，然均係出於將告訴人就系
    爭房屋權利範圍2分之1移轉至被告庚○○名下之同一目的，且
    侵害之法益相同，各行為之獨立性顯極為薄弱，依一般社會
    健全概念，在時間差距上，難以強行分開，在刑法評價上，
    以視為數個舉動之接續施行，合為包括之一行為予以評價，
    較為合理，應各僅論以一行使偽造私文書及使公務員登載不
    實罪。
  ㈥又被告庚○○、丙○○2人係以一行為同時觸犯上開行使偽造私文
    書罪、使公務員登載不實罪，為想像競合犯，依刑法第55條
    規定，從重論以一行使偽造私文書罪。
三、維持原判決之理由：
  ㈠原審以被告庚○○、丙○○2人犯罪事證明確，適用刑法第216條
    、第210條、第214條等規定，爰審酌被告庚○○與告訴人係親
    兄弟，就系爭房屋所有權歸屬縱有爭執，竟不以理性方式協
    調解決，卻在未經告訴人同意、授權之情形下，擅自將告訴
    人就系爭房屋之權利範圍2分之1移轉登記予自己，傷害兄弟
    情誼致起訟爭，所為實不足取，被告丙○○為受過大學教育之
    知識份子，不僅未能排解父、叔之爭執，反而與被告庚○○共
    同為上開犯行，且被告庚○○、丙○○2人犯罪後，一再否認犯
    行，直至原審審理庭調查證據完畢行將辯論終結前，始表示
    願意承認犯罪，犯後態度難認良好，被告庚○○、丙○○2人所
    為對於主管機關登記、核稅管理之正確性及對於告訴人之財
    產利益均已造成損害，迄今未與告訴人達成和解，取得告訴
    人之原諒，復衡以被告庚○○高中肄業、務農、月平均收入新
    臺幣（下同）2、3萬元，子女均已成年，被告丙○○大學畢業
    、已婚、育有2名未成年子女、任職國泰人壽、月平均收入5
    萬元，暨被告庚○○、丙○○2人均無前科，素行良好等一切情
    狀，分別量處有期徒刑6月、4月，並均諭知易科罰金之折算
    標準。
  ㈡沒收：
  ⒈被告庚○○如附表二所示之犯罪所得，依刑法第38條之1第1項
    前段、第3項規定，宣告沒收；如全部或一部不能沒收或不
    宜執行沒收時，追徵其價額。告訴人得於本案裁判確定後1
    年內，依刑事訴訟法第473條等相關規定，向檢察官聲請發
    還沒收物或給付追徵之價額。
  ⒉至盜用己○○印章偽造上開私文書，因印文真正，自不得依刑
    法第219條規定宣告沒收。又被告2人偽造之私文書，已提出
    於新竹縣新埔鎮公所、財政部北區國稅局竹北分局行使，非
    屬被告2人所有，而該文書性質非屬違禁物，故不予宣告沒
    收。
  ㈢經核原審判決就被告庚○○、丙○○2人犯行，認事用法並無違誤
    ，量刑亦屬允當，應予維持。
四、駁回被告庚○○、丙○○2人上訴之理由：
  ㈠被告庚○○上訴意旨略以：當初代書漏辦房屋稅籍，才請大家
    一起回來商議，大家都認可簽名要把房子過戶給我，女兒也
    依規定辦理手續，豈料告訴人誣告本人違法等語；被告丙○○
    上訴意旨略以：105年4月29日她們把阿公帶回我們家，當時
    我說一樣都是兒子也都有分到阿公財產，為何一定要我父親
    養；我父親花四百多萬元整修房子，怎麼可能住不到一年就
    要寫契約贈與給己○○等語。
  ㈡按證據之取捨與證據之證明力如何，均屬事實審法院得自由
    裁量、判斷之職權，茍其此項裁量、判斷，並不悖乎通常一
    般人日常生活經驗之定則或論理法則，又於判決內論敘其何
    以作此判斷之心證理由者，即不得任意指摘其為違法。茲原
    判決就被告庚○○、丙○○2人涉犯行使偽造私文書罪及使公務
    員登載不實罪犯行，已詳敘就卷內證據調查之結果，而為綜
    合判斷、取捨；其得心證的理由已說明甚詳，且所為論斷亦
    難認有違背經驗法則、論理法則，或有其他違背法令之情形
    ，自不容任意指為違法。被告庚○○、丙○○2人不服原判決，
    推翻原審已認罪之答辯，並聲請傳訊證人乙○○、辛○○、己○○
    、甲○○○、戊○○及丁○○等人，而指摘原判決不當，業經本院
    列舉事證，逐一指駁說明如前，自難認上訴有理由，應予以
    駁回。
據上論結，應依刑事訴訟法第368條，判決如主文。
本案經檢察官張凱絜提起公訴、檢察官蔡顯鑫到庭執行職務。
中　　華　　民　　國　　109 　年　　11　　月　　11　　日
                      刑事第一庭審判長法　官  李釱任
                                      法　官  崔玲琦
                                      法　官  梁耀鑌
以上正本證明與原本無異。
如不服本判決，應於收受送達後20日內向本院提出上訴書狀，其
未敘述上訴之理由者並得於提起上訴後20日內向本院補提理由書
（均須按他造當事人之人數附繕本）「切勿逕送上級法院」。
                                      書記官  宗志強
中　　華　　民　　國　　109 　年　　11　　月　　11　　日
附表一：
編號       偽造之私文書               盜用之印文   卷     證 1 建築改良物所有權贈與移轉契約書 「簽名或簽證」欄、「蓋章」欄「己○○」印文各1枚 他字第1571卷第4頁 2 契稅申報書 「原所有權人」欄、「申報人」欄「己○○」印文各1枚 他字第1571卷第5頁 3 贈與稅申報書 「贈與人請確認並簽章」欄「己○○」印文1枚 偵續字第17卷第34頁 4 贈與稅案件申報委任書 「贈與人（委任人）」欄「己○○」印文1枚 偵續字第17卷第33頁 
附表二：
編號                         犯罪所得不動產（房屋）之門牌號碼  門牌號碼：新竹縣○○鎮○○里00鄰○○路000號，權利範圍：2分之1。 
附錄：本案論罪科刑法條全文
中華民國刑法第210條
（偽造變造私文書罪）
偽造、變造私文書，足以生損害於公眾或他人者，處 5 年以下
有期徒刑。
中華民國刑法第216條
（行使偽造變造或登載不實之文書罪）
行使第 210 條至第 215 條之文書者，依偽造、變造文書或登載
不實事項或使登載不實事項之規定處斷。
108年12月25日修正公布前中華民國刑法第214條
明知為不實之事項，而使公務員登載於職務上所掌之公文書，足
以生損害於公眾或他人者，處3年以下有期徒刑、拘役或5百元以
下罰金。